ACORDAO-COMPLETO-2436589

ACÓRDÃO 12539/2020 ATA 40/2020 - SEGUNDA CÂMARA

VISTOS, relatados e discutidos estes autos de tomada de contas especial instaurada em razão da não consecução dos objetivos pactuados no Convênio 702.613/2010, celebrado entre o Fundo Nacional de Desenvolvimento da Educação - FNDE e o Município de Xambioá/TO, tendo por objeto a "construção de escola (s) , no âmbito do Programa Nacional de Reestruturação e Aparelhagem da Rede Escolar Pública de Educação Infantil-PROINFANCIA", 
ACORDAM os Ministros do Tribunal de Contas da União, reunidos em sessão da 2ª Câmara, em:
9.1. nos termos do art. 12, § 3º, da Lei 8.443/1992, considerar revel, para todos os efeitos, a empresa Ramos & Ramos Ltda., dando-se prosseguimento ao processo;
9.2. rejeitar as alegações de defesa apresentadas pela Sra. Ione Santiago Leite;
9.3. com fundamento nos arts. 1º, inciso I, 16, inciso III, alíneas "b" e "c", da Lei 8.443/1992 c/c os arts. 19 e 23, inciso III, da mesma lei, e nos arts. 1º, inciso I, 202, § 6º, 209, inciso I, e 210 e 214, inciso III, do Regimento Interno do TCU, julgar irregulares as presentes contas e condenar em débito a Sra. Ione Santiago Leite e a empresa Ramos & Ramos Ltda., pelos valores originais abaixo discriminados, atualizados monetariamente e acrescidos dos juros de mora a partir das datas indicadas, nos termos da legislação vigente, até a efetiva quitação do débito, fixando-lhes o prazo de 15 (quinze) dias, a contar da ciência, para que comprovem, perante o Tribunal (art. 214, inciso III, alínea "a", do Regimento Interno do TCU) , o recolhimento das dívidas aos cofres do Tesouro Nacional:
9.3.1. débito imputado à Sra. Ione Santiago Leite, solidariamente com a empresa Ramos & Ramos Ltda.:
	Valor (R$) 
	Data

	195.635,34
	4/1/2011

	327.562,04
	18/10/2012

9.3.2. débito imputado à Sra. Ione Santiago Leite:
	Valor (R$) 
	Data 

	459.488,73
	4/1/2011

9.4. aplicar à Sra. Ione Santiago Leite e à empresa Ramos & Ramos Ltda., individualmente, a multa referida no art. 57 da Lei 8.443/1992, nos valores de, respectivamente, R$ 160.000,00 (cento e sessenta mil reais) e R$ 80.000,00 (oitenta mil reais) , fixando-lhes o prazo de 15 (quinze) dias, a partir da notificação, para que comprovem, perante o Tribunal, seu recolhimento aos cofres do Tesouro Nacional, atualizada monetariamente desde a data deste acórdão até a data do efetivo pagamento;
9.5. autorizar, desde logo, com amparo no art. 28, inciso II, da Lei 8.443/1992, a cobrança judicial das dívidas, caso não atendidas as notificações;
9.6. autorizar, desde já, caso solicitado, nos termos do art. 26 da Lei 8.443/1992, o parcelamento das dívidas em até 36 (trinta e seis) parcelas mensais e sucessivas, atualizadas monetariamente até a data do pagamento, esclarecendo aos responsáveis que a falta de pagamento de qualquer parcela importará no vencimento antecipado do saldo devedor (art. 217, § 2º, do Regimento Interno do TCU) , sem prejuízo das demais medidas legais cabíveis;
9.7. dar ciência desta decisão aos responsáveis, ao FNDE e à Procuradoria da República no Tocantins, para adoção das providências cabíveis, nos termos do art. 16, § 3º, da Lei 8.443/1992 c/c o art. 209, § 7º, do Regimento Interno deste Tribunal.

Tomada de contas especial instaurada pelo Fundo Nacional de Desenvolvimento da Educação  FNDE, ante a não consecução dos objetivos pactuados no Convênio 702.613/2010, celebrado com o Município de Xambioá/TO, o qual tinha por objeto a construção de escola(s), no âmbito do Programa Nacional de Reestruturação e Aparelhagem da Rede Escolar Pública de Educação Infantil-PROINFANCIA

Segunda Câmara

Município de Xambioá/TO.

3. Interessados/Responsáveis:
3.1. Interessado: Fundo Nacional de Desenvolvimento da Educação (00.378.257/0001-81).
3.2. Responsáveis: Ione Santiago Leite (XXX.868.351-XX); Ramos & Ramos Ltda. (01.076.019/0001-84).

13.1. Ministros presentes: Ana Arraes (Presidente), Augusto Nardes (Relator) e Aroldo Cedraz.
13.2. Ministro-Substituto convocado: Marcos Bemquerer Costa.
13.3. Ministro-Substituto presente: André Luís de Carvalho.

ACORDAO-COMPLETO-2524675

Acórdão 1375/2022 - Segunda Câmara

ACORDAO-COMPLETO-2448362

Acórdão de Relação 277/2021 - Segunda Câmara

Acórdão de Relação

AUGUSTO NARDES

Adoto como relatório a instrução lavrada no âmbito da Secretaria de Controle Externo de Tomada de Contas Especial (peça 82) , a qual contou com a anuência do escalão dirigente da unidade técnica (peças 83 e 84) e do Ministério Público junto a este Tribunal (peça 85) : 
"INTRODUÇÃO
1.	Cuidam os autos de tomada de contas especial instaurada pelo Fundo Nacional de Desenvolvimento da Educação - FNDE, em desfavor da Sra. Ione Santiago Leite, ex-Prefeita (Gestão 2009-2012) , ante a não consecução dos objetivos pactuados no Convênio 702613/2010 (SIAFI 663396) celebrado com o Município de Xambioá/TO, tendo por objeto 'construção de escola (s) , no âmbito do Programa Nacional de Reestruturação e Aparelhagem da Rede Escolar Pública de Educação Infantil-PROINFANCIA', conforme o Plano de Trabalho (peça 9) com vigência de 30/11/2010 a 30/4/2016 (peça 13) e prazo para prestar contas em 29/6/2016 (SIGPC, peça 15, p. 1) .
HISTÓRICO
2.	Para a execução do Convênio 702613/2010, foram previstos R$ 1.323.482,97, com a seguinte composição: R$ 13.234,83 de contrapartida do Convenente e R$ 1.310.248,14 à conta do Concedente (peça 13) , liberados parcialmente pelo FNDE, conforme tabela a seguir no valor de R$ 982.686,11:
	Valor (R$) 
	OB/Data (peça 3) 
	Data do crédito em conta (peça 8) 

	655.124,07
	2010OB705624, de 30/12/2010
	4/1/2011

	327.562,04
	2012OB703912, de 16/10/2012
	18/10/2012

3.	Como fundamento para a instauração da Tomada de Contas Especial, constam dos autos as seguintes informações:
	Documento
	Informação

	Nota Técnica 42/2016/FNDE de 3/5/2016 (peça 21) 
	A empresa executora não concluiu a obra pactuada, completando apenas 39,58% do objeto. A gestão sucessora informou que recebeu a obra paralisada e protocolou ação judicial pública em desfavor da ex-prefeita e da empresa contratada

	Parecer Técnico de Execução Física do Objeto Financiado, de 30/5/2016 (peça 10 e peça 33) 
	Conclusão pela reprovação total do convênio, devendo os recursos ser devolvidos ao erário na sua totalidade.

	Parecer Conclusivo 524/2017/FNDE, de 15/5/2017 (peça 15) 
	Prejuízo ao erário por inexecução do objeto, destacando os seguintes itens:
6.1.2. Acórdão 2834/2016-TCU-Plenário, de 4/11/2015 que determina ao FNDE analisar o estágio atual das obras do Convênio 702613/2010, e, caso necessário instaurar TCE.
6.1.3. Percentual de execução física 39,58%, repasse de R$ 982.686,11 (75% do valor pactuado com o FNDE) ; pagamentos à empresa construtora, conforme aba Execução Orçamentária, no valor de R$ 540.081,90 e saldo atual na conta de R$ 610,22;
6.1.4. Obra paralisada, não cumprindo sua função social;
6.1.7. Constatações da análise financeira não foram objeto de cobrança ao convenente, devido à impugnação total da execução física;
6.1.10. Não é possível estabelecer o nexo de causalidade entre receita, despesa e execução do objeto. Cumpre mencionar que os recursos foram executados integralmente na gestão da Senhora Ione Santiago Leite.

4.	Foi dada oportunidade de defesa à responsável, tendo em vista os Ofícios 22400/2016/FNDE, de 16/11/2016 (peça16, p. 4-6) , recebido conforme AR, de 23/11/2016 (peça 17, p.1) e 13966/2017/FNDE, de 21/5/2017 (peça 16, p. 13-15) , recebido conforme AR, de 26/6/2017 (peça 17, p. 3) .
5.	Em 13/9/2017, foi emitido, pelo FNDE, o Relatório de TCE 473/2017, que apurou dano ao erário, no valor de R$ 982.686,11, e a responsabilidade da Sra. Ione Santiago Leite (peça 36) .
6.	Entre 6/6/2018 e 29/6/2018, a Controladoria-Geral da União expediu o Relatório de Auditoria, o Certificado de Auditoria e o Parecer do Dirigente do Órgão de Controle Interno - referência 476/2017-CGU (peça 37, 38 e 39) , todos pela irregularidade das contas, em consonância com as informações contidas no Relatório do Tomador de Contas.
7.	Em 9/7/2018, foi proferido o Pronunciamento Ministerial atestando conhecimento das irregularidades (peça 40) .
8.	Na instrução preliminar (peça 41) ficou assente a necessidade de diligenciar o FNDE, tendo em vista os seguintes pontos:
8.1. A possível responsabilização solidária da empresa construtora com a ex-Prefeita Ione Santiago Leite (gestão 2009-2012) ;
8.2. A informação do Parecer Conclusivo 524/2017/FNDE, de 15/5/2017 (peça 15) de que ocorreram pagamentos à empresa construtora no valor de R$ 540.081,90, contudo, conforme a relação de notas fiscais (peça 25) , a empresa Ramos & Ramos Ltda. - ME recebeu o valor de R$ 1.006.218,48, conforme tabela a seguir:
	Data NF (peça 25) 
	Valor (R$) 

	5/12/2011
	144.000,00

	27/5/2011
	122.992,32

	6/6/2011
	317.000,00

	30/6/2011
	100.089,58

	20/10/2011
	9.979,30

	7/12/2011
	122.157,28

	24/10/2012
	132.000,00

	13/11/2012
	58.000,00

	Total
	1.006.218,48

8.3. A informação de que a empresa contratada recebeu R$ 1.006.218,48 (76,12%) e só executou serviços no valor de R$ 523.197,38 (39,58%) - 	(peça 27, p. 5 e peça 31, p. 1) . Ademais, por meio do Ofício 59/2015, de 11/5/2015, o Município de Xambioá informou que a construção possui graves defeitos de engenharia (peça 27, p. 6) .
8.4. A informação do Relatório de Auditoria 476/2017 (peça 37, p. 3) :
6.1. Na aba 'Documentos' do e-TCE consta a informação de que 'Há documentos da malha não enviados' a saber: 'Cheque, comprovante de transferência bancária ou outro comprovante de pagamento' e cuja justificativa para essa ausência é: 'Trata-se de devolução dos autos de Tomada de Contas Especial instaurada em face de irregularidades na execução dos recursos transferidos pelo Fundo Nacional de Desenvolvimento da Educação - FNDE à Prefeitura Municipal de Xambioá/TO, à conta do Convênio nº 702613/2010 (SIAFI 663396) , pelos motivos abaixo expostos, constantes no Sistema E-TCE: Documentos ausentes: Cheque, comprovante de transferência bancária ou outro comprovante de pagamento; 2. No tocante às observações supracitadas, cumpre informar que quanto ao questionamento acerca do cheque, informamos que consta do extrato bancário as datas de desconto na conta especifica bem como valor respectivo. 3. Considerados justificados os apontamentos realizados pelo Controle Interno, sugiro que seja dado seguimento à instauração da presente Tomada de Contas Especial'
8.5. De acordo com o extrato bancário (peça 8) , apenas foi possível encontrar os seguintes pagamentos efetuados em cheque:
	Data cheque (peça 8) 
	Valor (R$) 

	1/7/2011
	100.089,58

	26/7/2011
	122.992,32

	20/10/2011
	9.979,30

	24/10/2012
	68.600,00

	25/10/2012
	63.400,00

	13/11/2012
	6.250,00

	16/11/2012
	51.750,00

	5/12/2012
	25.200,00

	11/12/2012
	118.800,00

	Total 
	567.061,20

8.6. O Ofício 3437/2015/FNDE (peça 28) , recebido em 14/7/2015, pela então Prefeita de Xambioá/TO, Sra. Silvia Ferreira Chaves Machado (gestão 2013-2016) , com a informação de que, nas vistorias realizadas por responsável junto ao Município, a obra está paralisada com 51,21% de execução desde 10/5/2013 até 3/7/2015, mas a supervisão 'in loco' feita por empresa contratada do FNDE apontou execução física de apenas 39,59%, em 2/10/2013.
9.	Assim, face às informações retro relatadas, que expunham contradições e ausência de dados essenciais, foi realizada diligência ao FNDE, por meio do Ofício 3164/2018-TCU-Secex/TCE, de 15/1/2019 (peça 44) , para que encaminhasse:
a) 	Processo licitatório e Contrato celebrado pelo Município de Xambioá com a empresa Ramos & Ramos Ltda-ME visando à execução do objeto do Convênio 702613/2010 (SIAFI 663396) ;
b) 	Relação de Pagamentos, Notas fiscais, recibos e extratos bancários que comprovem os pagamentos feitos a empresa contratada;
c) 	Documentação que complete as informações dispersas acostadas à peça 27, p. 5-6 e peça 28, p. 1, mormente, o Ofício/PMX/G/Nº 59/2015, de 11/5/2015 informando quais os graves defeitos da obra paralisada e o resultado da supervisão 'in loco' por empresa contratada pelo FNDE, em 2/10/2013.
10. Em resposta, o FNDE enviou o Ofício 1847/2019/FNDE (peça 46) informando que:
1. Em atendimento ao Ofício em epígrafe, o qual solicita documentação relativa ao Convênio nº 702613/2010 (SIAFI 663396) firmado com o Município de Xambioá - TO, encaminhamos cópia do processo administrativo referente ao mencionado instrumento, bem como cópia do Ofício/PMX/G/N° 59/2015 e do relatório de vistoria realizada em 02/10/2013 por empresa de supervisão contratada pelo FNDE.
2. Ressaltamos que os demais documentos anexos, relativos à licitação e contratação da empresa Ramos & Ramos Ltda e às despesas efetuadas durante a execução do objeto pactuado, foram inseridos pelo próprio ente municipal no Sistema Integrado de Monitoramento, Execução e Controle do Ministério da Educação - SIMEC.
11. Destacam-se os seguintes documentos enviados pelo FNDE (peças 46 a 66) :
	Documento
	Observação
	Peça, p.

	Convênio 702613/2010
	Recursos previstos do Convenente: R$ 1.310.248,14, sendo liberado parcialmente o valor de R$ 982.686,11.
	47, 128-188

	Representação do Município
	Em desfavor de Ione Santiago Leite, Ramos & Ramos LTDA e Lázaro Harley Assis.
	48, 11-16

	Extratos Bancários
	Completam os valores dos cheques, do item 8.3 desta instrução. 
	55

	Notas Fiscais
	Engecon Construtora (Ramos & Ramos Ltda) 
	57

	Contrato 37/2011
	Signatária: Ramos & Ramos Ltda, CNPJ: 01.076.019/0001-84
	59

	Termo de Distrato, de 31/3/2014, publicado em 3/4/2014
	Motivo: a empresa abandonou a obra
	60 e 61

	Edital de Tomada de Preços 6/2011
		62, 1-17

	Despacho Homologação e Adjudicação
		63

	Edital de Tomada de Preços 6/2011, de 26/4/2011
	Execução do objeto do Convênio 702613/2010
	64

	Publicação do Edital de Tomada de Preços 1/2015, de 28/1/2015 para conclusão da obra
	Conclusão da obra do Convênio 702613/2010
	65 e 66

	Parecer Conclusivo 114/2016
	Impugnou toda execução física
	51, 68-73

12. Com base na análise da documentação trazida pelo FNDE, concluiu-se, na última instrução técnica (peça 69) , que:
12.1. A empresa deveria responder solidariamente com a ex-gestora, pois foi beneficiária dos recursos repassados pelo Convênio 702613/2010, de acordo com as notas fiscais e cheques a seguir:
	Data NF (peça 25) 
	Valor (R$) 
	Data Saque (peça 49, p. 110) 
	Valor (R$) 

	27/5/2011
	122.992,32
	26/7/2011
	122.992,32

	6/6/2011
	317.000,00
	6/6/2011
	317.000,00

	30/6/2011
	100.089,58
	1/7/2011
	100.089,58

	20/10/2011
	9.979,30
	20/10/2011
	9.979,30

	7/12/2011
	122.157,28
	7/12/2011
	122.157,28

	24/10/2012
	132.000,00
	24/10/2012
	52.000,00

				6.600,00

				63.400,00

	13/11/2012
	58.000,00
	13/11/2012
	6.250,00

			16/11/2012
	51.750,00

	5/12/2012
	144.000,00
	5/12/2012
	18.000,00

			5/12/2012
	7.200,00

			11/12/2012
	118.800,00

	Total
	1.006.218,48
		1.006.218,48

12.2. Concordou-se com a impugnação total da execução física pelo FNDE, pois, embora tenha sido constatado serviços efetivamente executados, correspondentes a R$ 523.197,38 (39,58%) - peça 48, p. 139, pelo que consta dos relatórios de execução física, a obra está inacabada, sendo o resultado da execução parcial inservível para a comunidade. Nesses casos, em que não há elementos que sinalizem para possível aproveitamento da obra, o entendimento do TCU é pela restituição integral do valor repassado. Nesse sentido, temos:
Acórdão 11571/2018-TCU-Primeira Câmara (Relator Ministro Benjamin Zymler) 
Enunciado
Quando a parcela executada do convênio não for suficiente para o atingimento, ainda que parcial, dos objetivos do ajuste, sem quaisquer benefícios à sociedade, a possibilidade de aproveitamento do que já foi executado em eventual retomada das obras, por se tratar de mera hipótese, não de benefício efetivo, não enseja o correspondente abatimento no valor do débito apurado.
 (...) 
No entanto, quanto à contratada, a orientação é a de que seja abatido do débito o valor correspondente aos serviços efetivamente executados. Eis a jurisprudência:
 (...) 
Conforme assentado em recente precedente deste Tribunal, na situação de execução parcial do objeto avençado, sem alcance do objetivo previsto no ajuste, a imputação do débito deve compreender a totalidade dos valores transferidos para o gestor responsável pela implementação do ajuste e, quanto à firma, deve abranger o valor efetivamente recebido e não executado:
Acórdão 993/2018-TCU-Primeira Câmara (Relator Ministro Bruno Dantas) 
'No caso de execução parcial do objeto do convênio, sem alcance dos seus objetivos, o gestor convenente responde pelo total dos recursos repassados. A empresa contratada, por outro lado, somente deve ressarcir ao erário o montante correspondente ao valor recebido e não executado, porquanto esta não tem a responsabilidade de assegurar o cumprimento dos objetivos do convênio, mas de realizar a obra. Havendo a empreiteira executado serviços para os quais foi contratada, deve receber a respectiva remuneração.'
Ao decisum acima mencionado, acresço os Acórdão 4312/2014-TCU-Segunda Câmara e de Relatoria do Ministro José Jorge, 346/2017, da Primeira Câmara e de Relatoria do Ministro-Substituto Augusto Sherman Cavalcanti.
12.3. Desse modo, tendo em vista estar-se diante de situação análoga à tratada nos precedentes do TCU, considerou-se que a gestora, Sra. Ione Santiago Leite, e a empresa contratada, deveriam responder solidariamente pela parcela do débito correspondente ao valor que foi recebido e não executado pela contratada, como também a prefeita deveria responder individualmente pela parcela que comprovadamente foi executada, conforme os relatórios de execução física acima citados, haja vista que a execução parcial do objeto não gerou nenhum benefício em prol da comunidade.
12.4. Assim, considerando que o valor repassado pelo FNDE foi de R$ 982.686,11, temos:
12.4.1. Responsabilidade solidária da Sra. Ione Santiago Leite, ex-Prefeita (Gestão 2009-2012) com a empresa contratada, Ramos & Ramos Ltda pelo débito correspondente a R$ 523.197,38, sendo R$ 327.562,04, em 18/10/2012 e R$ 195.635,34 em 4/1/2011 (datas dos créditos dos recursos federais, peça 8) ;
12.4.2. Responsabilidade individual da Sra. Ione Santiago Leite, pelo restante dos recursos federais repassado em 4/1/2011, ou seja, R$ 459.488,73 (R$ 655.124,07 - R$ 195.635,34) .
13. Tendo em vista a representação (peça 48, p. 11-16) , em desfavor da Sra. Ione Santiago Leite e da empresa Ramos e Ramos Ltda, face as ilegalidades na Tomada de Preços 6/2011 (objeto: construção da escola relativa ao convênio 702613) , entendeu-se que a Prefeita sucessora, Sra. Silvia Ferreira Chaves Machado (gestão 2013/2016) , responsável pela prestação de contas em 29/6/2016 (SIGPC, peça 15, p. 1) , adotou as medidas legais visando à proteção do patrimônio público - que era a conduta esperada da gestora, nos termos da Súmula-TCU 230. Dessa forma, entendeu-se que ela não deveria ser responsabilizada neste processo.
14. Assim, na última instrução (peça 60) , analisando-se os documentos nos autos, concluiu-se pela necessidade de realização da citação da Sra. Ione Santiago Leite e da empresa Ramos & Ramos Ltda., nestes termos:
'a)	 realizar a citação dos responsáveis a seguir discriminados, com fundamento nos arts. 10, § 1º, e 12, incisos I e II, da Lei 8.443/1992 c/c o art. 202, incisos I e II, do RI/TCU, para, no prazo de quinze dias, apresentar alegações de defesa quanto à irregularidade detalhada a seguir/ou recolha aos cofres do Fundo Nacional de Educação (FNDE) a quantia abaixo indicada, atualizada monetariamente a partir da respectiva data até o efetivo recolhimento, abatendo-se na oportunidade a quantia eventualmente ressarcida, na forma da legislação em vigor:
a.1)  Irregularidade: não comprovação da boa e regular aplicação dos recursos públicos federais na execução do Convênio 702613/2010 (Siafi 663396) , tendo em vista os pagamentos realizados sem a correspondente execução do objeto. 
a.2) Responsáveis:
a.2.1) Sra. Ione Santiago Leite (CPF: XXX.868.351-XX) , ex-Prefeita de Xambioá/TO (Gestão 2009-2012) ;
a.2.1.1) Conduta: realizar pagamentos à empresa contratada da ordem de R$ 1.006.218,48 (76,12 %) , sendo que os serviços efetivamente executados corresponderam a R$ 523.197,38 (39,58%) sem alcance dos objetivos do ajuste e sem quaisquer benefícios à sociedade.
a.2.1.2) Nexo de causalidade: os pagamentos realizados sem os serviços executados e sem quaisquer benefícios à sociedade redundaram no não atingimento dos objetivos propostos, caracterizando a gestão irregular dos recursos repassados.
a.2.1.3) Culpabilidade: não é possível afirmar que houve boa-fé da responsável; é razoável afirmar que era possível à responsável ter consciência da ilicitude dos atos que praticou; é razoável afirmar que era exigível da responsável conduta diversa daquela que ela adotou, consideradas as circunstâncias que a cercava, pois a responsável deveria atuar no exercício de suas missões públicas e na devida execução do objeto pactuado, obedecendo aos termos do Convênio 702613/2010 e legislação aplicável; em face do exposto, é de se concluir que a conduta da responsável é culpável, ou seja, reprovável, razão por que ela deve ser citada a fim de se avaliar se merece ser apenada com a aplicação de pena de multa
a.2.2) Ramos & Ramos Ltda (CNPJ: 01.076.019/0001-84) , empresa construtora, na pessoa do seu representante legal.
a.2.2.1) Conduta: recebeu pagamentos sem executar os serviços correspondentes.
a.2.2.2) Nexo de causalidade: os pagamentos recebidos indevidamente, sem a correspondente execução dos serviços, redundaram em dano ao erário.
a.2.2.3) Culpabilidade: não é possível afirmar que houve boa-fé da responsável; é razoável afirmar que era possível à responsável ter consciência da ilicitude dos atos que praticou; é razoável afirmar que era exigível da responsável conduta diversa daquela que ela adotou, consideradas as circunstâncias que a cercava, pois a responsável deveria atuar na devida execução do objeto pactuado, obedecendo aos termos do Convênio 702613/2010, do Contrato 37/2011 e legislação aplicável; em face do exposto, é de se concluir que a conduta da responsável é culpável, ou seja, reprovável, razão por que ela deve ser citada a fim de se avaliar se merece ser apenada com a aplicação de pena de multa.
a.3) Dispositivos violados: Constituição Federal art. 37, caput, c/c art. 70, parágrafo único; Decreto-Lei 200/1967, art. 93; Portaria Interministerial MP/MF/CGU 127/2008, Termo de Convênio 702613/2010, Cláusula Terceira, inciso II, alíneas 'h' e 'y'
a.4) Dívida 1:
a.4.1) Responsáveis solidários: Ione Santiago Leite (CPF: XXX.868.351-XX) e Ramos & Ramos Ltda. (CNPJ: 01.076.019/0001-84) 
a.4.2) Valor e data original:
	Valor (R$) 
	Data 

	195.635,34
	4/1/2011

	327.562,04
	18/10/2012

a.4.3) Valor atualizado, sem juros em 8/5/2019: R$ 797.233,25 (peça 67) :
a.5) Dívida 2: 
a.5.1) Responsável: Ione Santiago Leite (CPF: XXX.868.351-XX) 
a.5.2) Valor e data original do débito:
	Valor (R$) 
	Data 

	459.488,73
	4/1/2011

a.5.3) Valor atualizado, sem juros em 8/5/2019: R$ 744.509,59 (peça 68) .
b) esclarecer aos responsáveis citados, que:
b.1) o recolhimento tempestivo do débito somente saneará o processo caso seja reconhecida a sua boa-fé e não se constate outra irregularidade nas contas, nos termos do art. 12, inciso VI, da Resolução-TCU 170/2004;
b.2) a demonstração da correta aplicação dos recursos, perante este Tribunal, deve ocorrer por meio da apresentação de documentação probatória das despesas efetuadas, tais como notas fiscais, recibos, processos de pagamento, extratos bancários da conta específica (recursos federais transferidos e contrapartida) e da aplicação financeira, processos licitatórios, contratos e termos de adjudicação e homologação, bem como documentos que comprovem a execução do objeto do convênio; e
b.3) o não atendimento à citação implicará revelia, para todos os efeitos, dando-se prosseguimento ao processo, conforme o disposto no art. 12, inciso VII, da Resolução-TCU 170/2004.
b.4) caso venha a ser condenado pelo Tribunal, o débito ora apurado será acrescido de juros de mora, nos termos do § 1º do art. 202 do RI/TCU'.
15. Em cumprimento ao pronunciamento da Unidade (peça 71) , foi promovida a citação das responsáveis, nos moldes adiante:
	Ofício
	Data de Recebimento do Ofício
	Nome do Recebedor do Ofício
	Observação
	Fim do Prazo para Defesa

	3345/2019-TCU/Secex-TCE (peça 74) , de 4/6/2019, à Sra. Ione Santiago Leite
	26/6/2019, conforme AR à peça 77
	Maria das Graças Granjeiro
	Ofício entregue no endereço indicado na base da Receita Federal (peça 72) 
	15/7/2019

	3346/2019-TCU/Secex-TCE (peça 75) , de 4/6/2019, à Ramos & Ramos Ltda.
	25/6/2019, conforme AR à peça 78
	Nátila de S. Rodrigues
	Ofício entregue no endereço indicado na base da Receita Federal (peça 73) 
	15/7/2019

16. A Sra. Ione Santiago Leite, através de advogados legalmente constituídos, conforme procuração às peças 76 e 80, apresentou suas alegações de defesa em 11/7/2019, presentes na peça 79, a seguir sintetizadas e analisadas.
17. Já a empresa Ramos & Ramos Ltda., transcorrido o prazo regimental, permaneceu silente, devendo ser considerada revel, nos termos do art. 12, § 3º, da Lei 8.443/1992.
EXAME TÉCNICO
Revelia da Ramos & Ramos Ltda.
Da validade das notificações
18. Preliminarmente, cumpre tecer breves considerações sobre a forma como são realizadas as comunicações processuais no TCU. A esse respeito, destacam-se o art. 179, do Regimento Interno do TCU (Resolução 155, de 4/12/2002) e o art. 4º, inciso III, § 1º, da Resolução TCU 170, de 30 de junho de 2004, in verbis:
Art. 179. A citação, a audiência ou a notificação, bem como a comunicação de diligência, farse-ão:
I - mediante ciência da parte, efetivada por servidor designado, por meio eletrônico, fac-símile, telegrama ou qualquer outra forma, desde que fique confirmada inequivocamente a entrega da comunicação ao destinatário;
II - mediante carta registrada, com aviso de recebimento que comprove a entrega no endereço do destinatário;
III - por edital publicado no Diário Oficial da União, quando o seu destinatário não for localizado.
 (...) 
Art. 3º As comunicações serão dirigidas ao responsável, ou ao interessado, ou ao dirigente de órgão ou entidade, ou ao representante legal ou ao procurador constituído nos autos, com poderes expressos no mandato para esse fim, por meio de:
I - correio eletrônico, fac-símile ou telegrama;
II - servidor designado;
III - carta registrada, com aviso de recebimento;
IV - edital publicado no Diário Oficial da União, quando o seu destinatário não for localizado, nas hipóteses em que seja necessário o exercício de defesa'.
 Art. 4º. Consideram-se entregues as comunicações:
I - efetivadas conforme disposto nos incisos I e II do artigo anterior, mediante confirmação da ciência do destinatário;
II - realizadas na forma prevista no inciso III do artigo anterior, com o retorno do aviso de recebimento, entregue comprovadamente no endereço do destinatário;
III - na data de publicação do edital no Diário Oficial da União, quando realizadas na forma prevista no inciso IV do artigo anterior.
§ 1º O endereço do destinatário deverá ser previamente confirmado mediante consulta aos sistemas disponíveis ao Tribunal ou a outros meios de informação, a qual deverá ser juntada ao respectivo processo.
 (...) 
19. Portanto, temos que a validade da citação via postal não depende de que o aviso de recebimento seja assinado pelo próprio destinatário da comunicação, o que dispensa, no caso em tela, a entrega do AR em 'mãos próprias'. A exigência da norma é no sentido de o Tribunal verificar se a correspondência foi entregue no endereço correto, residindo aqui a necessidade de certeza inequívoca.
20. Não é outra a orientação da jurisprudência do TCU, conforme se verifica dos julgados a seguir transcritos:
São válidas as comunicações processuais entregues, mediante carta registrada, no endereço correto do responsável, não havendo necessidade de que o recebimento seja feito por ele próprio (Acórdão 3648/2013-TCU-Segunda Câmara, Relator Ministro JOSÉ JORGE) ;
É prescindível a entrega pessoal das comunicações pelo TCU, razão pela qual não há necessidade de que o aviso de recebimento seja assinado pelo próprio destinatário. Entregandose a correspondência no endereço correto do destinatário, presume-se o recebimento da citação. (Acórdão 1019/2008-TCU-Plenário, Relator Ministro BENJAMIN ZYMLER) ;
As comunicações do TCU, inclusive as citações, deverão ser realizadas mediante Aviso de Recebimento - AR, via Empresa Brasileira de Correios e Telégrafos, bastando para sua validade que se demonstre que a correspondência foi entregue no endereço correto. (Acórdão 1526/2007-TCU-Plenário, Relator Ministro AROLDO CEDRAZ) .
21. A validade do critério de comunicação processual do TCU foi referendada pelo Supremo Tribunal Federal, nos termos do julgamento do MS-AGR 25.816/DF, por meio do qual se afirmou a desnecessidade da ciência pessoal do interessado, entendendo-se suficiente a comprovação da entrega do 'AR' no endereço do destinatário:
EMENTA: AGRAVO REGIMENTAL. MANDADO DE SEGURANÇA. DESNECESSIDADE DE INTIMAÇÃO PESSOAL DAS DECISÕES DO TRIBUNAL DE CONTAS DA UNIÃO. ART. 179 DO REGIMENTO INTERNO DO TCU. INTIMAÇÃO DO ATO IMPUGNADO POR CARTA REGISTRADA, INICIADO O PRAZO DO ART. 18 DA LEI nº 1.533/51 DA DATA CONSTANTE DO AVISO DE RECEBIMENTO. DECADÊNCIA RECONHECIDA. AGRAVO IMPROVIDO.
O envio de carta registrada com aviso de recebimento está expressamente enumerado entre os meios de comunicação de que dispõe o Tribunal de Contas da União para proceder às suas intimações.
O inciso II do art. 179 do Regimento Interno do TCU é claro ao exigir apenas a comprovação da entrega no endereço do destinatário, bastando o aviso de recebimento simples.
22. No caso vertente, o ofício de citação enviado à empresa Ramos & Ramos Ltda. (peça 75) , foi encaminhado ao endereço constante da base de dados da Receita Federal (peça 73) , tendo sido recebido em 25/6/2019 (peça 78) .
23. Apesar de regularmente citada, a empresa responsável deixou transcorrer in albis o prazo regimental que lhe foi concedido para apresentar alegações de defesa e/ou efetuar o recolhimento do débito, motivo pelo qual se impõe o reconhecimento da revelia de que trata o art. 12, § 3º, da Lei 8.443/1992.
24. Deve-se observar que, nos processos do TCU, a revelia não implica a presunção de que sejam verdadeiras todas as imputações levantadas contra os responsáveis, diferentemente do que ocorre no processo civil, em que o não comparecimento do réu aos autos leva à presunção da verdade dos fatos narrados pelo autor. Dessa forma, a avaliação da responsabilidade do agente não pode prescindir da prova existente no processo ou para ela carreada.
25. Assim, independentemente da revelia, a avaliação da responsabilidade do agente nos processos desta Corte não prescinde dos elementos existentes nos autos ou para ele carreados, uma vez que são regidos pelo princípio da verdade material (Acórdão 163/2015-TCU-Segunda Câmara, Relator Ministro ANDRÉ DE CARVALHO; 2.685/2015 - TCU - 2ª Câmara, Relator Ministro RAIMUNDO CARREIRO; 2.801/2015 - TCU - 1ª Câmara, Relator Ministro WALTON ALENCAR RODRIGUES; 4.340/2015 - TCU - 1ª Câmara, Relator Ministro WEDER DE OLIVEIRA e 5.537/2015 - TCU - 1ª Câmara, Relator Ministro WEDER DE OLIVEIRA) . 
26. Entretanto, cabe destacar que, nas fases anteriores desta TCE, a empresa responsável também não se manifestou quanto à irregularidade que lhe foi imputada, tendo em vista que o Relatório de TCE 473/2017 só responsabilizou a Sra. Ione Santiago Leite (peça 36) .
27. Adicionalmente, a irregularidade a ele imputada está claramente demonstrada nos autos, não sendo possível, nesta fase processual, o aproveitamento de qualquer análise de elementos objetivos constantes dos autos em defesa da empresa Ramos & Ramos Ltda.
Alegações de defesa da Sra. Ione Santiago Leite
Preliminares
28. Alega, preliminarmente, sua ilegitimidade no polo passivo do processo, tendo em vista que a sua participação neste feito não teria contribuído para o fato gerador do dano, ocasionado pela omissão da ex-prefeita Sílvia Ferreira Chaves Machado, sua sucessora no cargo, que deixou a obra paralisada durante muitos anos, conforme constatações presentes no Parecer Técnico n° 42/2016 (em verdade Nota Técnica nº 42/2016-CGIMP/DIGAP/FNDE/MEC, peça 21) , cujos trechos transcreveu.
29. Afirma que 'conduziu o convênio com o FNDE até o último dia do seu mandato, transferindo-o à prefeita sucessora em plena execução, bastando a esta última dar continuidade nas obras, o que não ocorreu', e 'que o dano ocasionou-se pela paralisação da obra na gestão 2013/2016', pois, a menos de dois meses para o fim do seu mandato, 'o FNDE realizou repasses do Convênio n° 707613/2010 ao Município, demonstrando e comprovando a regularidade das obras', e que 'a prestação de contas cabia, e coube, à prefeita sucessora, e não o fazendo, ensejou a instauração da presente tomada de contas'.
30. Em seguida, afirma que, em 3/4/2013, foi dado Parecer favorável para prorrogação do prazo do convênio, através de Termo de Aditivo, constatando-se que, 'de acordo com o SIMEC, a obra encontrava-se com 71,34% concluída'; assim, durante 'toda a gestão da Sra. Silvia Ferreira Chaves Machado, foram realizados diversos Termos Aditivos, diversas prorrogações e orientações por parte do FNDE para prosseguimento da obra, no entanto, em nenhum momento foram constatadas medidas efetivas para retomada.'
31. Alega, por fim, que, consoante o Parecer Técnico nº 42/2016, 'a obra encontra-se paralisada desde janeiro de 2014, ou seja, muito tempo depois de a requerida Ione Santiago Leite deixar de ser prefeita municipal', tendo o referido Parecer concluído 'pela reprovação da execução do convênio, em virtude que a obra encontrava-se paralisada, não cumprindo assim, sua função social.'
Mérito
32. No mérito, a defesa consiste, basicamente, em tentar transferir a responsabilidade para sua sucessora, como já colocado nas alegações preliminares, afirmando que a construção da creche foi iniciada, mas, 'por circunstâncias alheias' à sua administração, 'foi paralisada já durante o mandato de Sílvia Ferreira Chaves Machado', sendo que isso causou à obra 'severa deterioração.'
33. Aduz que nenhuma 'ação judicial foi ajuizada' para responsabilizá-la, e que a única medida promovida pela prefeita sucessora 'foi a contratação do engenheiro Ronaldo Pereira Lima para emissão de relatório apontando regularidades, indicando a situação de abandono da obra', tendo tal contratação um objetivo predefinido: atestar que haviam irregularidades na obra e atribuí-las à gestão anterior.
34. Tal relatório, segundo ela, menciona que, em 27/7/2015, foi 'acostado relatório de saques na conta do convênio, no valor de R$ 1.006.218,48 (um milhão seis mil duzentos e dezoito reais e quarenta e oito centavos) e, em 04/11/2015, houve a declaração da então gestora, Silvia Ferreira Chaves Machado, informando que faria a obra pelo regime de administração direta, mas a obra jamais foi reiniciada.'.
35. Informa também que, em 22/05/2012, último ano de seu mandato, enviou o Oficio n° 020/2012 (cujo teor transcreve) ao Presidente do FNDE, solicitando a prorrogação de prazo do Convênio por mais 180 dias, em razão das fortes chuvas que tinham ocorrido na região, tendo sido liberado um repasse de R$ 327.562,04 em outubro/2012, o que, a seu ver, demonstraria não haver irregularidade, a qual foi 'inventada pelo engenheiro contratado pelo município em 2014', estando, 'quando da transição de governos, a obra já em fase de conclusão e faltando apenas a última parcela do repasse.
36. Segue afirmando que, na 'transição de governos, em 31/12/2012, o Convênio foi repassado ainda em andamento à prefeita Sílvia Ferreira Chaves Machado (2013/2016) , constando anexos ao Sistema todos os documentos necessários à prestação de contas: processo licitatório, notas fiscais originais, medições originais, extratos bancários, etc.', e que sua sucessora jamais informou ou a procurou 'para sanar questões relativas à execução do convênio'.
37. Por fim, alega ter havido 'erro no cálculo referente ao suposto débito' a ela imputado, pois a Nota Técnica afirmou que 'a obra encontra-se paralisada desde janeiro de 2014, com atual percentual de execução física de 39,58%' e que 'foram feitos repasses para execução do convênio no valor de R$ 982.686,11, correspondente a 75% do valor pactuado com o FNDE'; no entanto, mesmo com o percentual de 39,58% de execução da obra, o TCU lhe imputa 'um débito no valor de R$ 1.550.529,43 (um milhão quinhentos e cinquenta mil e quinhentos e vinte e nove reais e quarenta e três centavos) , ou seja, o valor total do Convênio 702613/2010'.
Análise das alegações de defesa da Sra. Ione Santiago Leite
38. As alegações de defesa da Sra. Ione Santiago Leite não merecem ser acolhidas, pelos motivos a seguir expostos.
39. Não procede a argumentação de que não teria contribuído para o fato gerador do dano, ocasionado pela omissão da prefeita que lhe sucedeu, Sílvia Ferreira Chaves Machado, que deixou a obra paralisada durante muitos anos, conforme constatações presentes na Nota Técnica nº 42/2016-CGIMP/DIGAP/FNDE/MEC, nem que a mesma, ao não prestar contas, ensejou a instauração da presente tomada de contas especial.
40. É fato que, ao assumir a Prefeitura de Xambioá/TO, sua sucessora assinou diversos Termos Aditivos ao Convênio, objetivando a prorrogação do prazo, abaixo relacionados:
40.1. Terceiro Termo Aditivo, de 17/5/2013, prorrogando o prazo de vigência até 13/3/2014 (peça 47, p. 234-236) ;
40.2. Quarto Termo Aditivo, de 13/3/2014, prorrogando o prazo de vigência até 13/3/2015 (peça 48, p. 37-39) ;
40.3. Quinto Termo Aditivo, de 23/2/2015, prorrogando o prazo de vigência até 8/11/2015 (peça 48, p. 101-103) ;
40.4. Sexto Termo Aditivo, de 6/11/2015, prorrogando o prazo de vigência até 7/3/2016 (peça 51, p. 17-19) ;
40.5. Sétimo Termo Aditivo, de 7/3/2016, prorrogando o prazo de vigência até 30/4/2016 (peça 51, p. 34-36) .
41. Nesse ínterim, a Sra. Sílvia Ferreira Chaves Machado comunicou ao FNDE que, 'em reunião ocorrida em 28/10/2015, no gabinete da Prefeitura Municipal de Xambioá, na qual estavam presentes a Prefeita Municipal, Sra. Silvia Machado, o Engenheiro Fiscal do município, Sr. Ronaldo Lima e o Sec. de Administração, Sr. Adeiman Dias, ficou determinado pela gestora municipal que a obra seria concluída por administração direta, ficando o município responsável por arcar com os custos diretos e indiretos para conclusão do empreendimento, além do saldo remanescente do convênio, correspondente à R$ 327.562,03' (peça 50, p. 14-16) .
42. Posteriormente, entretanto, ela comunicou ao FNDE, mediante Ofício PMX/G/Nº 059/2015, de 11/5/2015 (peça 48, p. 114-136) , que, após promover uma 'análise técnica criteriosa para averiguar a real situação da edificação e a possiblidade de continuidade da obra com o saldo de recurso existente na conta vinculada', detectou-se que a mesma 'possui graves defeitos de engenharia, bem como constatou-se que o recurso disponível não é suficiente para a conclusão da obra, mormente a necessidade de realização de uma adequação em toda a sua estrutura física'.
43. Informou ainda que, como o Município não dispunha 'de condições financeiras próprias para arcar com as despesas de continuidade dos serviços' até a conclusão da obra, 'promoveu a representação junto ao Ministério Público Federal para fins de apurar a responsabilidade e impor aos agentes repensáveis o ônus de responder civil e criminalmente, se for o caso, pela utilização irregular do recurso do Convênio na construção da Escola', e assim, solicitou ao FNDE a adoção de providências para realização de tomada de contas especial, para 'verificação da real situação da execução física e financeira do Convênio nº 702613/2010, bem como apurar a possível responsabilidade por malversação do recurso público'.
44. Vê-se, assim, que ela adotou medidas visando regularizar a situação; por outro lado, como o FNDE, na multicitada Nota Técnica nº 42/2016-CGIMP/DIGAP/FNDE/MEC, concluiu, 'ante o histórico da obra em questão', que o Convênio não deveria ser prorrogado, 'devendo o mesmo ser encaminhado para prestação de contas', a Sra. Sílvia Ferreira Chaves Machado assim o fez, tendo apresentado as contas em 22/6/2016, conforme registro no SIGPC (peça 51, p. 66) , a qual, como se sabe, não foi aprovada, ante a impugnação da execução física da obra pactuada, instaurando-se a presente tomada de contas especial.
45. Do mesmo modo, não merece ser acolhida a alegação da responsável, de que repassou 'todos os documentos necessários à prestação de contas: processo licitatório, notas fiscais originais, medições originais, extratos bancários, etc.', e que sua sucessora jamais informou ou a procurou 'para sanar questões relativas à execução do convênio', ante a existência de documentos emitidos pelo Secretário Municipal de Educação de Xambioá, em 2/3/2015, denominados de DECLARACÃO DE AUSÊNCIA DE DOCUMENTOS (peça 56) , relativos a notas fiscais e/ou Ordem de Pagamento para comprovação de pagamentos referentes a saques ocorridos entre 13/11/2012 e 5/12/2012, correspondentes aos respectivos cheques, bem como os Boletins de Medição, que não constavam da Tomada de Preços nº 001/2011 e seus Anexos, deixados em arquivo pela gestão anterior.
46. Quanto a não ter sido procurada, pela prefeita sucessora, 'para sanar questões relativas à execução do convênio', não há nos autos elementos que comprovem ou não tal afirmação, porém a Sra. Ione Santiago Leite foi comunicada mediante Ofício nº 22400/2016/FNDE, recebido em 23/11/2016 (peças 16, p. 4-6, e 17, p.1) , e Ofício nº 13966/2017/FNDE, recebido em 26/6/2017 (peças 16, p. 13-15, e 17, p. 3) , e não se manifestou, à época.
47. Por fim, com relação ao suposto erro no cálculo do débito, trata-se apenas do valor atualizado do mesmo, até 4/6/2019, calculado com base nos valores originais dos débitos que lhe foram imputados, não havendo erro a ser corrigido.
Da análise da pretensão punitiva
48. Vale ressaltar que a jurisprudência pacífica nesta Corte é no sentido da imprescritibilidade das ações de ressarcimento ao erário (Súmula-TCU 282) . Dessa forma, identificado danos ao erário, deve-se instaurar e julgar o processo de tomada de contas especial para responsabilizar seus agentes causadores, respeitando o direito ao contraditório e à ampla defesa, independentemente de quando ocorreram os atos impugnados.
49. Já a pretensão punitiva, conforme Acórdão 1441/2016-TCU-Plenário, que uniformizou a jurisprudência acerca dessa questão, subordina-se ao prazo geral de prescrição indicado no art. 205 do Código Civil, que é de 10 anos, contado da data de ocorrência da irregularidade sancionada, nos termos do art. 189 do Código Civil, sendo este prazo interrompido pelo ato que ordenar a citação, a audiência ou a oitiva do responsável. Conforme o mesmo Acórdão, a ocorrência desta espécie de prescrição será aferida, independentemente de alegação da parte, em cada processo no qual haja intenção de aplicação das sanções previstas na Lei 8.443/1992.
50. Considerando que o ato imputado foi a não consecução dos objetivos pactuados no Convênio 702613/2010, o início da contagem do prazo prescricional deverá coincidir com o final do prazo fixado para a apresentação da prestação de contas, oportunidade em que o responsável deveria comprovar o regular emprego dos recursos que lhe foram confiados, ou seja em 30/4/2016 (peça 51, p. 34-36) . Sendo assim, em razão de não ter transcorrido mais de 10 anos entre esta data e a data do ato que ordenou a citação (9/5/2019 - peça 71) , constata-se que não ocorreu a prescrição da pretensão punitiva.
51. Em se tratando de processo em que uma das partes interessadas não se manifestou acerca das irregularidades imputadas, não há elementos para que se possa efetivamente aferir e reconhecer a ocorrência de boa-fé na conduta desse responsável, podendo este Tribunal, desde logo, proferir o julgamento de mérito pela irregularidade das contas, conforme nos termos dos §§ 2º e 6º do art. 202 do Regimento Interno do TCU (Acórdão 2064/2011-TCU-Primeira Câmara, Relator Ministro Ubiratan Aguiar; Acórdão 6182/2011-TCU-Primeira Câmara, Relator Ministro-Substituto Weder de Oliveira; Acórdão 4072/2010-TCU-Primeira Câmara, Relator Ministro Valmir Campelo; Acórdão 1189/2009-TCU-Primeira Câmara, Relator Ministro-Substituto Marcos Bemquerer; Acórdão 731/2008-TCU-Plenário, Relator Ministro Aroldo Cedraz) .
52. Dessa forma, a empresa Ramos & Ramos Ltda. deve ser considerada revel, nos termos do art. 12, §3º, da Lei 8.443/1992, e a mesma, bem como a Sra. Ione Santiago Leite, devem ter suas contas julgadas irregulares, condenando-as ao débito apurado e aplicando-lhes a multa prevista no art. 57 da Lei 8.443/1992.
CONCLUSÃO
53. A partir dos elementos constantes dos autos, foi possível verificar que a Sra. Ione Santiago Leite, prefeita do Município de Xambioá/TO na gestão 2009/2012, era, juntamente com a empresa Ramos & Ramos Ltda., a pessoa responsável pela gestão e execução dos recursos federais recebidos por meio do Convênio nº 702613/2010 (SIAFI 663396) , enquanto a Sra. Sílvia Ferreira Chaves Machado, prefeita do mesmo Município na gestão 2013-2016, era a responsável pela apresentação da prestação de contas, tendo o prazo final para apresentação da mesma expirado em 30/4/2016, portanto, em sua gestão.
54. A Sra. Ione Santiago Leite não tomou as medidas necessárias para a comprovação do regular uso dos valores públicos, sendo, portanto, a responsável pelo prejuízo apurado nesta Tomada de Contas Especial, juntamente com a empresa Ramos & Ramos Ltda. Por outro lado, a Sra. Sílvia Ferreira Chaves Machado demonstrou ter adotado medidas visando comprovar que a não consecução dos objetivos pactuados no Convênio 702613/2010 (SIAFI 663396) deveu-se à impugnação da execução física da obra pactuada, a cargo da gestão anterior.
55. Diante da revelia da empresa Ramos & Ramos Ltda. e inexistindo nos autos elementos que permitam concluir pela ocorrência de boa-fé ou de outros excludentes de culpabilidade em sua conduta, propõe-se que suas contas, bem como as contas da Sra. Ione Santiago Leite, sejam julgadas irregulares, condenando-as ao débito apurado e aplicando-lhes a multa prevista no art. 57 da Lei 8.443/1992.
PROPOSTA DE ENCAMINHAMENTO:
56. Diante do exposto, submetem-se os presentes autos à consideração superior, propondo-se:
a)	considerar revel, para todos os efeitos, a empresa Ramos & Ramos Ltda. (CNPJ 01.076.019/0001-84) , dando-se prosseguimento ao processo, com fundamento no art. 12, § 3º da Lei nº 8.443/1992;
b)	rejeitar as alegações de defesa apresentadas pela Sra. Ione Santiago Leite (CPF XXX.868.351-XX) , as quais não lograram demostrar a boa e regular aplicação dos recursos públicos repassados através do Convênio 702613/2010 (SIAFI 663396) ;
c)	julgar irregulares, nos termos dos arts. 1º, inciso I, 16, inciso III, alíneas 'b' e 'c', da Lei 8.443/1992 c/c os arts. 19 e 23, inciso III, da mesma Lei, e com os arts. 1º, inciso I, 209, II e III, 210 e 214, inciso III, do Regimento Interno, as contas da Sra. Ione Santiago Leite (CPF XXX.868.351-XX) , bem como as contas da empresa Ramos & Ramos Ltda. (CNPJ 01.076.019/0001-84) , condenando-as, na forma especificada a seguir, ao pagamento das quantias a seguir especificadas, atualizadas monetariamente e acrescidas dos juros de mora, calculados a partir da data discriminada até a efetiva quitação do débito, fixando-lhes o prazo de 15 (quinze) dias para que comprovem, perante o Tribunal, o recolhimento da referida quantia aos cofres do Fundo Nacional de Desenvolvimento da Educação - FNDE, nos termos do art. 23, inciso III, alínea 'a', da citada Lei c/c o art. 214, inciso III, alínea 'a', do Regimento Interno:
c.1) débito imputado à Sra. Ione Santiago Leite (CPF XXX.868.351-XX) , solidariamente com a empresa Ramos & Ramos Ltda. (CNPJ 01.076.019/0001-84) , ante a não comprovação da boa e regular aplicação dos recursos públicos federais na execução do Convênio 702613/2010 (SIAFI 663396) , ante a realização de pagamentos sem a correspondente execução do objeto:
	Valor (R$) 
	Data 

	195.635,34
	4/1/2011

	327.562,04
	18/10/2012

c.2) débito imputado à Sra. Ione Santiago Leite (CPF XXX.868.351-XX) , ante a não comprovação da boa e regular aplicação dos recursos públicos federais na execução do Convênio 702613/2010 (SIAFI 663396) , ante a realização de pagamentos sem a correspondente execução do objeto:
	Valor (R$) 
	Data 

	459.488,73
	4/1/2011

d) 	aplicar à Sra. Ione Santiago Leite (CPF XXX.868.351-XX) e à empresa Ramos & Ramos Ltda. (CNPJ 01.076.019/0001-84)  a multa referida no art. 57 da Lei nº 8.443, de 1992, fixando-lhes o prazo de 15 (quinze) dias, a partir da notificação, para que comprovem, perante o Tribunal, seu recolhimento aos cofres do Tesouro Nacional, atualizada monetariamente desde a data deste acórdão até a data do efetivo pagamento;
f)	autorizar, desde logo, a cobrança judicial das dívidas, nos termos do art. 28, inciso II, da Lei 8.443/1992, caso não atendida a notificação;
g)	autorizar também desde logo, se requerido, com fundamento no art. 26, da Lei 8.443/1992, c/c o art. 217, do Regimento Interno do TCU, o parcelamento da dívida em até 36 (trinta e seis) parcelas, incidindo sobre cada parcela, corrigida monetariamente, os correspondentes legais, fixando-lhe o prazo de quinze dias, a contar do recebimento da notificação, para comprovar perante o Tribunal o recolhimento da primeira parcela, e de trinta dias, a contar da parcela anterior, para comprovar os recolhimentos das demais parcelas, devendo incidir sobre cada valor mensal, atualizado monetariamente, os juros de mora devidos, no caso do débito, na forma prevista na legislação em vigor, alertando a responsável de que a falta de comprovação do recolhimento de qualquer parcela implicará o vencimento antecipado do saldo devedor, nos termos do art. 26, parágrafo único, da Lei 8.443/1992, c/c o art. 217, §2º, do Regimento Interno deste Tribunal;
h)	enviar cópia do Acórdão a ser prolatado, bem como do Relatório e do Voto que o fundamentarem ao Procurador-Geral da República no Tocantins, nos termos do § 3º do art. 16 da Lei 8.443/1992 c/c o § 7º do art. 209 do Regimento Interno do TCU, para adoção das medidas cabíveis, informando-lhe que o inteiro teor da deliberação pode ser consultado no endereço www.tcu.gov.br/acordaos;
i)	encaminhar cópia do Acórdão que vier a ser proferido ao FNDE e às responsáveis, para ciência, informando que a presente deliberação, acompanhada do Relatório e do Voto que a fundamenta, está disponível para a consulta no endereço www.tcu.gov.br/acordaos, além de esclarecer que, caso requerido, o TCU poderá fornecer sem custos as correspondentes cópias, de forma impressa".
É o relatório.

8.1. Juvenal Klayber Coelho (182-A/OAB-TO) e outros, representando Ione Santiago Leite.

Procurador Júlio Marcelo de Oliveira.

TOMADA DE CONTAS ESPECIAL. NÃO COMPROVAÇÃO DA BOA E REGULAR APLICAÇÃO DE RECURSOS PÚBLICOS FEDERAIS. CITAÇÃO. REVELIA DE UM DOS RESPONSÁVEIS. REJEIÇÃO DAS ALEGAÇÕES DE DEFESA DO OUTRO. IRREGULARIDADE DAS CONTAS. DÉBITO. MULTA.

TOMADA DE CONTAS ESPECIAL (TCE)

Secretaria de Controle Externo de Tomada de Contas Especial (SecexTCE).

Aprecia-se tomada de contas especial instaurada pelo Fundo Nacional de Desenvolvimento da Educação - FNDE, em desfavor da Sra. Ione Santiago Leite, ex-prefeita do Município de Xambioá/TO (gestão 2009-2012) , ante a não consecução dos objetivos pactuados no Convênio 702613/2010, o qual tinha por objeto a "construção de escola (s) , no âmbito do Programa Nacional de Reestruturação e Aparelhagem da Rede Escolar Pública de Educação Infantil-PROINFANCIA".
2.	Com vigência no período de 30/11/2010 a 30/4/2016 e prazo final para apresentação da prestação de contas em 29/6/2016, referido ajuste previu o valor de R$ 1.323.482,97 para a execução do objeto pactuado, sendo R$ 1.310.248,14 à conta do concedente e R$ 13.234,83 referentes à contrapartida do convenente.
3.	Do total dos recursos públicos federais conveniados, foi repassado à municipalidade o valor de R$ 982.686,11, em duas parcelas, conforme discriminado a seguir:
	Valor (R$) 
	OB/Data
	Data do crédito em conta

	655.124,07
	2010OB705624, de 30/12/2010
	4/1/2011

	327.562,04
	2012OB703912, de 16/10/2012
	18/10/2012

4.	Para a construção da escola pactuada, a municipalidade contratou a empresa Ramos & Ramos Ltda., mediante Contrato 37/2011 (peça 59) , de 23/5/2011, no valor de R$ 1.321,873,12. 
5.	Consoante relatado nos autos, em que pese ter recebido R$ 1.006.218,48, a empresa contratada executou serviços no valor de, apenas, R$ 523.197,38, equivalente a 39,58% do previsto, sendo tal parcela considerada inservível para a comunidade.
6. 	No âmbito deste Tribunal, foi promovida a citação da ex-prefeita, solidariamente com a empresa Ramos & Ramos Ltda., em razão da não comprovação da boa e regular aplicação dos recursos conveniados, tendo em vista a realização de pagamentos sem a contraprestação dos serviços e, em relação aos serviços executados, o não alcance dos objetivos pactuados e a ausência de benefícios à sociedade:
	- responsabilidade solidária da Sra. Ione Santiago Leite e da empresa Ramos & Ramos Ltda., pelo débito correspondente a R$ 523.197,38, sendo R$ 327.562,04 em 18/10/2012 e R$ 195.635,34 em 4/1/2011; 
	- responsabilidade individual da Sra. Ione Santiago Leite, pelo restante dos recursos federais repassados em 4/1/2011, ou seja, R$ 459.488,73 (R$ 655.124,07- R$ 195.635,34) .
7. 	Embora notificada de forma regular e válida, em plena conformidade com os normativos acerca da matéria, a empresa Ramos & Ramos Ltda. permaneceu silente, o que caracteriza a sua revelia, nos termos do art. 12, § 3º, da Lei 8.443/1992, devendo-se, portanto, dar prosseguimento ao processo.
8.	Já a Sra. Ione Santiago Leite apresentou defesa (peça 79) alegando, em síntese, a ilegitimidade passiva para integrar o feito, a responsabilidade da gestão sucessora pela ausência de conclusão do objeto pactuado e a existência de erro na quantificação do suposto débito.
9. 	Após examinar as alegações da responsável, a Secretaria de Controle Externo de Tomada de Contas Especial - SecexTCE sugeriu (peça 82) o julgamento pela irregularidade das contas e a condenação em débito dos responsáveis, com aplicação da multa prevista no art. 57 da Lei 8.443/1992.
10. 	Acolho o encaminhamento de mérito proposto pela unidade técnica, o qual foi endossado pelo douto Parquet e cujos fundamentos incorporo às minhas razões de decidir.
11. 	De fato, restou apurado nos autos a realização de pagamentos à empresa Ramos & Ramos Ltda. com recursos oriundos do Convênio 702613/2010, nos exercícios de 2011 a 2012, ou seja, durante a gestão da Sra. Ione Santiago Leite, sem que tivesse havido a devida contraprestação dos serviços correspondentes. 
12.	As alegações apresentadas pela Sra. Ione Santiago Leite em sede de citação, em especial a de eventual responsabilidade da prefeita sucessora pela inexecução do objeto conveniado, não têm o condão de elidir tal irregularidade.
13.	Ora, o plano de trabalho pactuado e o contrato celebrado com a empresa Ramos & Ramos Ltda. previam a construção de uma unidade escolar de educação infantil na municipalidade. Para tanto, segundo relação de notas fiscais (peça 25) e extratos bancários (peça 8) , a aludida empresa recebeu, até dezembro de 2012, a quantia de R$ 1.006.218,48. Todavia, consoante inspeção realizada nas obras em outubro de 2013 (peça 54) , executou serviços no valor de, apenas, R$ 523.197,38 - os quais foram considerados com graves defeitos de engenharia e, portanto, inservíveis à comunidade (peça 27, p. 6) - tendo recebido R$ 483.021,10 por serviços não executados.
14.	Vê-se que os recursos conveniados foram utilizados integralmente durante a gestão da Sra. Ione Santiago Leite, sendo da sua inteira responsabilidade os prejuízos advindos da realização de pagamentos à empresa Ramos & Ramos Ltda. por serviços não executados, bem como da impossibilidade de aproveitamento dos serviços executados em razão da sua imprestabilidade devido a vícios de construção, não havendo como atribuir tais irregularidades à sua sucessora.
15.  	Ressalto que, conforme assentado na jurisprudência consolidada desta Casa, compete ao gestor o ônus de comprovar a regularidade da aplicação dos recursos públicos sob sua responsabilidade. Já a responsabilidade solidária da empresa Ramos & Ramos Ltda. advém do fato de ter concorrido, como terceiro, relativamente aos serviços não executados, para o cometimento do dano ao erário, nos termos do disposto no art. 16, § 2°, alínea "b", da Lei 8.443/1992.
16. 	Sendo assim, e ante a inexistência nos autos de elementos evidenciando a boa-fé na conduta dos responsáveis, cabe, desde já, o julgamento das presentes contas pela irregularidade, com imputação de débito.
17. 	Quanto à aplicação de sanção, constato que, nos termos do Acórdão 1441/2016-TCU-Plenário, de fato, não ocorreu a prescrição da pretensão punitiva do TCU. 
18. 	Com efeito, o prazo originalmente estabelecido para a prestação de contas dos recursos em tela encerrou-se em 29/6/2016. Em vista disso e do fato de que o ato ordenatório da citação dos responsáveis deu-se em 9/5/2019 (peça 71) , tem-se que não transcorreu o lapso de dez anos preconizado na Lei Civil, sendo cabida, portanto, a aplicação de multa aos responsáveis.
19.	Por fim, relativamente à quantificação do débito imputado aos responsáveis, registro que se trata da totalidade dos recursos repassados à municipalidade, no valor original de R$ 982.686,11, cuja regular aplicação não restou demonstrada.
	Pelas razões expostas, VOTO no sentido de que seja adotado o acórdão que ora submeto à apreciação deste colegiado.
TCU, Sala das Sessões Ministro Luciano Brandão Alves de Souza, em 3 de novembro de 2020.
Ministro JOÃO AUGUSTO RIBEIRO NARDES 
Relator